【裁判字號】    99,台上,116
【裁判日期】    990113
【裁判案由】    違反毒品危害防制條例
【裁判全文】
最高法院刑事判決              九十九年度台上字第一一六號
上  訴  人  乙○○
選任辯護人  陳郁仁律師
            陳永來律師
            魏雯祈律師
上  訴  人  甲○○
上列上訴人等因違反毒品危害防制條例案件，不服台灣高等法院
中華民國九十八年十一月三日第二審更審判決（九十八年度上更
(一)字第三九七號，起訴案號：台灣桃園地方法院檢察署九十七年
度偵字第一０九五六號），提起上訴，本院判決如下：
    主  文
原判決關於乙○○部分撤銷，發回台灣高等法院。
其他上訴駁回。
    理  由
一、發回（即上訴人乙○○）部分：
本件原判決認定乙○○有其事實欄所載犯行，因而撤銷第一審關
於乙○○部分之科刑判決，改判仍依想像競合犯規定，從一重論
其以共同運輸第一級毒品罪，量處有期徒刑十六年，併諭知相關
沒收之從刑；固非無見。
惟查：(一)、審理事實之法院，對於案內與待證事實有重要關係，
而屬依法應予調查之證據，如未依法調查或雖已調查而未調查明
白，即與證據未經調查無異，如率行判決，其判決當然為違背法
令。又證據之證明力，固屬於法院判斷之自由，但不得違背經驗
法則，如其判斷仍存有疑竇，則在調查釐清前，尚難遽採為被告
有利或不利之認定。再毒品危害防制條例第十七條第二項規定「
犯第四條至第八條之罪於偵查及審判中均自白者，減輕其刑。」
乙○○於原審審判期日供稱：「我願意坦白承認，我運輸的是毒
品，我知道這是毒品的原因……」等語（見原審更(一)卷第一六六
頁背面）。如果無訛，是否自白犯罪？原審未予釐清論述，遽謂
乙○○僅於偵查中自白，於審判中則否認犯罪，不得依前開規定
減輕其刑，尚嫌速斷。(二)、乙○○於原審供稱：「（審判長提示
上訴卷第一一七頁問：你在民國九十八年二月二十七日具狀所繪
之架構藍圖，是何意？）第一排聯絡人是四哥，找到我，作此工
作；第二排四哥有與邱仁清聯絡，後來四哥有無與甲○○聯絡我
不知道，我聽到四哥說甲○○有與阿池聯絡，我聽四哥說邱仁清
有錢，但無法取貨，甲○○是沒有錢，但有辦法取貨。我聽四哥
說邱仁清與甲○○是合作，是主謀。」等語（見原審更(一)卷第六
０頁背面）。實情如何？有無因而查獲其他正犯或共犯？邱仁清
既經檢察官另行偵辦，似非不能調查釐清，原審未予詳查究明，
亦嫌調查未盡。(三)、辯護人於原審以陳報狀提出由證人凌惠芬所
記錄陳克明陳述之文書一份，證明陳克明陳述親自見聞乙○○遭
「四哥」脅迫運毒過程，並聲請傳訊陳克明作證。原審亦認有傳
喚作證之必要，於九十八年十月五日送達辯護人之期日通知書記
明「應協同聲請傳喚之證人陳克明、凌惠芬到庭」而命辯護人自
行協同陳克明到庭作證（見原審更(一)卷第一一八、一二四頁），
卻又不待陳克明到庭作證，遽以乙○○聲請傳喚陳克明作證，欲
待證之事實係屬聽聞自乙○○為由，認無再傳喚必要，逕予辯論
終結而為不利乙○○之認定，其證據調查職權之行使難謂妥適，
並有依法應於審判期日調查之證據而未予調查之違法。乙○○上
訴意旨指摘原判決關於其本人部分不當，尚非全無理由。應認仍
有撤銷原審關於乙○○部分之判決發回更審之原因。
二、駁回（即上訴人甲○○）部分：
按刑事訴訟法第三百七十七條規定：上訴於第三審法院，非以判
決違背法令為理由，不得為之；是提起第三審上訴，應以原判決
違背法令為理由，係屬法定要件。如果上訴理由書狀並未依據卷
內訴訟資料具體指摘原判決不適用何種法則或如何適用不當，或
所指摘原判決違法情事，顯與法律規定得為第三審上訴理由之違
法情形不相適合時，均應認其上訴為違背法律上之程式，予以駁
回。又證據之取捨與其證明力之判斷，以及事實有無之認定，屬
事實審法院之職權，苟其取捨證據與判斷證據證明力並不違背經
驗法則及論理法則，即不容任意指為違背法令，而執為第三審適
法之上訴理由。原判決綜合全案卷證資料，本於事實審法院之推
理作用，認甲○○有其事實欄所載犯行，因而撤銷第一審關於甲
○○部分之科刑判決，改判仍依想像競合犯規定，從一重論其以
共同運輸第一級毒品（累犯）罪，量處有期徒刑十五年六月，併
諭知相關沒收之從刑。已敘明所憑證據，復說明認甲○○於本件
毒品運輸入境前，已知悉邱仁清欲從境外運輸毒品入境台灣，仍
同意為邱仁清接收該批毒品而交付予邱仁清，堪認其就本件自海
外運輸毒品來台，有參與犯罪之意，顯非單純於毒品入境後始起
意參與犯行，況其既曾於八十年間，因販賣毒品海洛因，經法院
判處有期徒刑十三年，有被告全國前案紀錄表在卷可參，為對毒
品有經驗之人，再觀諸扣案海洛因總淨重高達1,415.11公克，其
價值不菲，且運輸第一級毒品乃重罪，從事此非法行為之危險性
極高，如未掌握每個環節，並由彼此瞭解及信任之人處理，極有
可能因此洩漏而遭查緝，而邱仁清於案發前告知甲○○本件毒品
之種類、數量、資金來源等重要資訊，若非甲○○於事前已同意
擔任接應者，對於運輸海洛因之機密事項，邱仁清何以肯將細節
告知甲○○，益徵甲○○早於九十七年四月中旬即已與邱仁清意
思合致參與運輸毒品之犯行，因認其具有運輸第一級毒品海洛因
之不確定故意；又本件海洛因業經乙○○自柬埔寨輾轉運送入我
國境，縱因通關時遭查獲扣押，而未運抵目的地即邱仁清手中，
然毒品已經起運離開起運地柬埔寨，則屬明確之事實。甲○○所
參與之共同運輸毒品行為自已完成而屬既遂，其雖於九十七年五
月一日始出面接受毒品，亦屬內部之分工，無礙於整體運輸毒品
犯行既遂，甲○○基於共同犯罪之意思，實行接收毒品之部分犯
罪行為，自亦成立運輸毒品既遂無疑；又刑事法上共同正犯之意
思聯絡，並不以數人間直接發生者為限，其為間接之聯絡者，亦
包括在內。是共同正犯之各人，並不必須均相認識，縱其中有不
相認識者，若其亦本乎為自己犯罪之意思，而參與犯罪行為之實
行情形，亦應於犯意聯絡之範圍內就全部犯罪事實負共同正犯之
刑責。而運輸毒品罪，並不以兩地間毒品直接搬運輸送移轉存置
於特定地點為限，其以迂迴、輾轉方法，利用不相同之運輸工具
、方法，將特定之標的物（毒品）移轉運送至終極之目的地者，
亦包括的認其各階段之「運輸」行為，均在運輸毒品罪之內，而
各應對全部犯罪事實，負共同正犯之責。本件邱仁清與「四哥」
、「阿池」謀議自柬埔寨運輸毒品進入台灣，先由「四哥」、「
阿池」與乙○○共同自柬埔寨運輸海洛因來台，再經由邱仁清邀
甲○○負責毒品來台後之接應，足見乙○○與甲○○間，雖無直
接意思聯絡，惟透過「四哥」、「邱仁清」而有間接之犯意聯絡
，揆諸前開說明，足認乙○○、甲○○與邱仁清、「四哥」、「
阿池」之成年男子間，具有犯意聯絡及行為分擔，均應論以共同
正犯等心證理由。而對甲○○否認走私運輸第一級毒品海洛因所
辯各節，如何係飾卸之詞，均不足採信，詳加說明指駁。所為論
斷，俱有卷證資料可資覆按，核無違背法令情形。卷查甲○○並
非依證人保護法保護之證人，其上訴意旨略稱：(一)、伊於法務部
調查局桃園縣調查站調查時起，已供出係代邱仁清至麥當勞速食
店取回海洛因等語，應有證人保護法第十四條第一項之適用，原
審未依職權向檢察官查明有無證人保護法之適用，似有未洽。(二)
、原判決認甲○○參與運輸第一級毒品，無非以共同被告乙○○
片面之供述為依據，然乙○○為求減輕其刑，指甲○○為主謀，
參予國外購毒，安排路線運輸毒品入境，顯有嫁禍之嫌，原審未
詳加審認論述，當然違背法令。(三)、伊與乙○○、「阿池」、「
四哥」等人並無電話聯絡之通聯紀錄，亦無出入國境之紀錄。既
未參與海外購買海洛因及私運毒品入境台灣之前段行為，且尚未
啟動機車即被逮捕，所為非直接構成「運輸」要件之行為。而乙
○○於走私、運輸毒品入境時即被逮捕，毒品即納入海關人員實
力支配，在其控制下，伊根本不可能再為「運輸」行為，伊所為
最多僅能成立幫助未遂罪。原審論以走私、運輸毒品之共同正犯
，有判決不適用法則或適用法則不當之違背法令。(四)、伊係被邱
仁清犯罪成員所利用，於九十七年四月三十日乙○○挾帶海洛因
入境台灣後，始受邱仁清指示前往麥當勞速食店現場等候訊息。
乃受邱仁清欺騙淪為車手。原判決未查，僅以伊對毒品之認知，
推測伊為走私、運輸毒品之成員，有走私、運輸海洛因之犯意聯
絡及行為分擔，有違證據法則。(五)、伊行為後，九十八年五月二
十日修正公布之毒品危害防制條例第十七條規定：「犯第四條至
第八條、第十條或第十一條之罪，供出毒品來源，因而查獲其他
正犯或共犯者，減輕或免除其刑。」「犯第四條至第八條之罪於
偵查及審判中均自白者，減輕其刑。」原審未為新舊法比較適用
，予以減刑，亦有未合。(六)、原審怠於調查「邱仁清」、「四哥
」、「阿池」之刑責，且對於是否真有「四哥」、「阿池」之人
在香港，亦未查證，僅以邱仁清在另案偵辦中，即論處伊罪刑，
尚嫌調查未盡等語。並未依據卷內資料為原判決如何違背法令之
具體指摘，徒憑己見，仍執前詞，或就原審採證認事職權之適法
行使，或對原判決已論斷明白之事項，任意指摘違背法令，並就
有無運輸毒品之犯意聯絡及行為分擔等事項，或不影響事實認定
及判決結果之枝節問題，仍為單純事實之爭辯，均與法律規定得
為第三審上訴理由之違法情形不相適合。應認甲○○對於其本人
部分之上訴違背法律上之程式，予以駁回。
據上論結，應依刑事訴訟法第三百九十七條、第四百零一條、第
三百九十五條前段，判決如主文。
中    華    民    國  九十九  年    一    月   十三   日
                      最高法院刑事第八庭
                          審判長法官  洪  文  章
                                法官  王  居  財
                                法官  郭  毓  洲
                                法官  黃  梅  月
                                法官  邱  同  印
      本件正本證明與原本無異
                                      書  記  官
中    華    民    國  九十九  年    一    月   十九   日
                                                     ｍ

司法院資訊處製作；財團法人民間司法改革基金會備份。
